【裁判字號】    98,保險簡上,19
【裁判日期】    990331
【裁判案由】    損害賠償
【裁判全文】
臺灣臺北地方法院民事判決          98年度保險簡上字第19號
上  訴  人  南山人壽保險股份有限公司
法定代理人  丁○○
訴訟代理人  丙○○
被上訴人    甲○○
訴訟代理人  乙○○
上列當事人間請求損害賠償事件，上訴人對於中華民國98年11月
10日臺灣臺北地方法院臺北簡易庭97年度北保險簡字第31號第
一審判決提起上訴，本院於99年3月10日言詞辯論終結，判決如
下：
    主  文
上訴駁回。
第二審訴訟費用由上訴人負擔。
    事實及理由
一、被上訴人起訴主張：被上訴人與上訴人間於民國87年11月18
    日訂有南山康寧終身壽險（保單號碼：Ｚ000000000號）及南
    山綜合意外保險附約（下稱系爭意外險附約），嗣被上訴人
    於95年12月8日上班期間在A型梯上發生跌落意外（下稱系爭
    意外事故），致腦部、頸椎、右上肢受有傷害而遺有失能症
    狀，迄今身體機能仍處於繼續性殘廢之身心障礙狀況，確係
    不能勝任工作，完全符合系爭意外險附約第7條賠償金額表
    第10項「永久完全及繼續性殘廢致被保險人不能從事任何工
    作或職務以獲致薪酬及利潤，亦不能致力任何事業...」之
    殘廢年金給付要件，被上訴人乃依該約定向上訴人請求給付
    殘廢年金每期新臺幣（下同）7148元，竟遭上訴人拒絕，經
    被上訴人催告後上訴人迄未給付，爰依保險契約之法律關係
    提起本件訴訟，請求上訴人給付自96年12月9日起至98年10
    月8日止22個月之殘廢給付年金共計15萬7256元，及自96 年
    12月9日起至97年4月30日止，按年息5％計算之利息，並自
    97年5月1日起至清償日止，按年息10％計算之利息等語。
二、上訴人則以：
  （一）被上訴人於95年12月8日因意外所致傷害，經向上訴人
        申請理賠，核被上訴人受傷之實際狀況及影響工作之程
        度，屬暫時完全及繼續性之殘廢，不能從事有關其職業
        上之任何工作，符合系爭意外險附約第7條賠償金額表
        第8項之失能星期償金條款約定，故上訴人依約給付失
        能星期償金至52週之限額予原告，關於殘廢年金給付部
        分，依系爭意外險附約第7條第10項約定：「永久完全
        及繼續性殘廢致被保險人不能從事任何工作或職務以獲
        致薪酬及利潤，亦不能致力任何事業，則在給付第8項
        星期償金52星期後，本公司將於被保險人永久完全繼續
        性殘廢期間內，每月月底給付年金的12分之1，但以不
        超過10年為限」，簡言之，被保險人所受傷害致其生理
        狀況，須達「永久完全及繼續性殘廢致被保險人不能從
        事任何工作或職務以獲致薪酬及利潤，亦不能致力任何
        事業」，始符合殘廢年金之給付要件，惟被上訴人目前
        傷勢依中華民國身心障礙手冊判定之障礙類別與等級為
        「肢體障礙，中度」，再依壢新醫院函記載「病患現右
        上肢近端肌肉力量為1~2分（滿分5分），遠端肌肉力量
        為3~4分，日常生活功能有明顯障礙，工作能力亦顯著
        受損」，經原審送請長庚醫療財團法人林口長庚紀念醫
        院鑑定被上訴人是否永久完全及繼續性殘廢致不能從事
        任何工作或職務，以獲得薪酬及利潤，亦不能致力任何
        事業之結果，該院回函記載：「據病歷記載，……。98
        年6月26日，莊君（即被上訴人）最近乙次回診時，仍
        有右側臂神經叢損傷併麻痺及神經痛，仍需持續門診追
        蹤治療。依其病況研判，右手臂麻痺及神經痛，醫學上
        完全治癒之機率極低，且恐遺留無力、無法舉高等嚴重
        及顯著之功能障礙，故應僅能從事輕便之工作，如擔任
        客服人員、接聽電話等類型」，被上訴人之生理狀況尚
        能從事輕便類型之工作，其殘障程度顯非屬永久不能從
        事任何工作之程度，且被上訴人之主張亦有違上開約定
        係針對遭遇意外傷害致其生理狀況達完全喪失工作能力
        者予以補償之精神，從而，被上訴人主張上訴人應給付
        殘廢年金，實無理由。
  （二）依前揭長庚紀念醫院鑑定結果，被上訴人尚能從事輕便
        之工作，足證原告之生理狀況顯非永久不能從事任何工
        作，實未符上開殘廢年金給付要件，又系爭意外險附約
        第3條第1項開宗明義約定：「被保險人於本附約有效期
        間內，因遭受意外傷害事故，致其身體蒙受傷害而致殘
        廢、死亡或致成本附約賠償項目中所約定之損失時，依
        照本附約的約定，給付保險金」，從而，系爭意外險附
        約第7條賠償金額表第10項關於殘廢年金給付約定之宗
        旨及精神，乃係保障被保險人因遭遇意外傷害，致其生
        理狀況達完全喪失工作能力之損失，故就是否符合上開
        殘廢年金給付之要件，應僅就被保險人之生理狀況是否
        達「永久完全及繼續性殘廢致不能從事任何工作或職務
        ，以獲得薪酬及利潤，亦不能致力任何事業」之程度為
        斷，原審忽略上開情事，逕擴張解釋，綜合被上訴人學
        歷、年齡、工作經歷等條件，認定被上訴人不能從事原
        來之水電維修、駕駛工作，亦不能從事擔任客服人員、
        接聽電話等類型之工作，屬永久不能從事任何工作，遽
        為不利上訴人之判決，實有違誤。再者，前揭長庚紀念
        醫院鑑定結果，清楚載明「…應僅能從事輕便之工作，
        如擔任客服人員、接聽電話等類型」，足見該鑑定意見
        係將客服人員、接聽電話等類型工作，作一例示說明，
        僅係輕便工作之部分類型，惟原審逕考量被上訴人之學
        經歷條件，認被上訴人無受僱擔任客服人員、接聽電話
        等類型工作之可能，逕認被上訴人無法受僱擔任全部類
        型之輕便工作，實有失之武斷及偏頗之嫌。
  （三）系爭意外險附約條款之文義甚明，被上訴人主張有違消
        費者保護法第12條第3款、民法第246條第1項前段及保
        險法第54條之1第4款規定，實不足採：
      1.系爭意外險附約第7條賠償金額表第8項約定：「暫時完
        全及繼續性之殘廢，致被保險人於意外事故發生之日起
        ，不能從事有關其職業上之任何工作，則在殘廢期間內
        ....（給付）星期償金」，第10項約定：「永久完全及
        繼續性殘廢致被保險人不能從事任何工作或職務，以獲
        得薪酬及利潤，亦不能致力任何事業，則在給付第8項
        星期償金52星期後，本公司將於被保險人永久完全繼續
        性殘廢期間內，每月月底給付年金的12分之1，但以不
        超過10年為限」，所謂「暫時完全及繼續性之殘廢」係
        指因意外傷害致被保險人之傷勢達暫時性之失能狀況，
        至「永久完全及繼續性殘廢」，則係指因意外傷害致被
        保險人之傷勢達永久性之失能狀況，通觀前後項約定，
        明白可知有輕重之別，蓋上開附約條款，旨在於區分各
        種不同傷殘理賠級距，並明確區分保險事故發生後，不
        同傷害程度之理賠計算標準，分級給付保險金。準此，
        系爭意外險附約約定至為明確，實無任何疑義存在，無
        須依保險法第54條第2項規定，另作有利於被保險人（
        即被上訴人）解釋之必要。再者，系爭意外險附約條款
        業經主管機關審核，實無可能有明顯不利於被保險人之
        情事，或存有對於被保險人有重大不利益者，而顯失公
        平，或有因受條款之限制，致契約之目的難以達成之情
        事之可能，實無保險法第54條之1、消費者保護法第12
        條第3款及民法第246條第1項前段規定之情形。
      2.被上訴人拘泥於條款辭句，將系爭意外險附約第7條賠
        償金額表第10項約定，誤解條款文義，自行定義「永久
        完全」及「繼續性」兩種殘廢情狀，自認其縱使未符合
        「永久完全」殘廢，但已符合「繼續性」殘廢而仍該當
        上開約定之構成要件，從而請求給付殘廢年金，實係被
        保險人有欠通觀全文，狹隘曲解系爭附約條款之文義，
        自為之解釋，亦有違論理原則，蓋被上訴人之解釋假若
        得已成立，則系爭意外險附約第7條賠償金額表所列第8
        項及第10項兩項條款約定之間，即失輕重之別，則系爭
        意外險附約條款即喪失其著重於區分各種不同傷殘理賠
        級距，提供不同保障之旨意。又上訴人就系爭意外險附
        約內容，自始即未有與被上訴人達成合意變更，然被上
        訴人於答辯狀竟記載「被上訴人....，將系爭附約第7
        條第10項條文中之「及」（and）字變更成「或」（or
        ）字，且獲上訴人於原審採『不為拒絕』之方式承諾」
        云云，實係子虛烏有，上訴人併予否認之。
  （四）綜上，被上訴人尚能從事輕便之工作，其所提各項資料
        尚不足以證明其傷勢已達永久無法回復，致其無法從事
        任何工作之程度，顯不符系爭意外險附約第7條賠償金
        額表所列第10項關於殘廢年金給付之約定，亦即未達永
        久失能之程度，被上訴人請求上訴人給付殘廢年金，於
        法自屬無據等語置辯。
三、原審判命上訴人應給付被上訴人15萬7256元及其利息，並駁
    回被上訴人其餘之訴，上訴人就其敗訴部分，不服提起本件
    上訴，其聲明為：(一)原判決不利於上訴人之部分廢棄。(二)上
    開廢棄部分，被上訴人在第一審之訴及假執行之聲請均駁回
    。被上訴人則聲明：上訴駁回（被上訴人就其敗訴部分，未
    據上訴，該部分業已確定）。
四、兩造不爭執之事項：
  （一）被上訴人於87年11月18日以其為被保險人，向上訴人投
        保南山康寧終身壽險（保單號碼：Ｚ000000000號），附
        加系爭意外險附約，系爭意外險附約保險金額共計85萬
        7739元。
  （二）被上訴人於95年12月8日上班期間在A型梯上發生跌落意
        外，致腦部左顱內出血、頸椎、多處骨折、及右臂神經
        叢損傷等傷害，而遺有失能症狀，經上訴人核屬暫時完
        全及繼續性之殘廢，致不能從事有關其職業上之任何工
        作，符合系爭意外險附約第7條賠償金額表所列第8項之
        失能星期償金條款約定，而在殘廢期間內，給付每週完
        全不能工作保險金即失能星期償金6433元共52週之限額
        予被上訴人，被上訴人於97年4月16日交齊證件向上訴
        人申請理賠系爭意外險附約第7條賠償金額表所列第10
        項之殘廢給付年金，惟遭上訴人拒絕。
五、本件之爭點為：
  （一）系爭意外險附約第7條賠償金額表第10項約定之內容是
        否有效？
  （二）被上訴人因系爭意外事故造成之傷害，是否符合系爭意
        外險附約第7條賠償金額表第10項所載「永久完全及繼
        續性殘廢致被保險人不能從事任何工作或職務，以獲得
        薪酬及利潤，亦不能致力任何事業」之情形，而得據以
        請求上訴人給付殘廢年金？
六、得心證之理由：
  （一）系爭意外險附約第7條賠償金額表第10項約定之內容是
        否有效？
        被上訴人雖抗辯：系爭意外險附約第7條賠償金額表第1
        0項約定違反消費者保護法第12條第2項第3款、民法第
        246條第1項前段及保險法第54之1條第1款規定，而為無
        效云云，惟查：
      1.系爭意外險附約第7條賠償金額表第8項約定：「暫時完
        全及繼續性之殘廢，致被保險人於意外事故發生之日起
        ，不能從事有關其職業上之任何工作，則在殘廢期間內
        ...星期償金」，係以被保險人因意外事故造成「暫時
        」完全及繼續性殘廢，致不能從事「有關其職業上之任
        何工作」，為被保險人請求給付星期償金之要件，同條
        第10項約定：「永久完全及繼續性殘廢致被保險人不能
        從事任何工作或職務，以獲得薪酬及利潤，亦不能致力
        任何事業，則在給付第8項星期償金52星期後，本公司
        將於被保險人永久完全繼續性殘廢期間內，每月月底給
        付年金的12分之1，但以不超過10年為限」，則係以被
        保險人因意外事故造成「永久」完全及繼續性殘廢，致
        不能從事「任何工作或職務」，以獲得薪酬及利潤，亦
        不能致力「任何事業」，為被保險人請求給付殘廢年金
        之要件，綜觀兩者之約定有輕重之別，被保險人因傷殘
        程度不同，理賠級距亦有不同，尚屬合理，且「永久完
        全及繼續性殘廢」致「不能從事任何工作或職務，亦不
        能致力任何事業」之要件，並非難以達成，難謂有何違
        反公平及誠信原則之情事，是以，被上訴人抗辯系爭意
        外險附約第7條賠償金額表第10項約定，違反消費者保
        護法第12條第2項第3款「契約之主要權利或義務，因受
        條款之限制，致契約之目的難以達成」及保險法第54之
        1條第1款「免除或減輕保險人依本法應負之義務」規定
        ，而為無效云云，不足採取。
      2.按以不能之給付為契約標的者，其契約為無效，民法第
        246條第1項前段固定有明文，惟金錢債務並無不能之觀
        念（最高法20年上字第233號判例意旨參照）。經查，
        系爭意外險附約第3條第1項約定：「被保險人於本附約
        有效期間內，因遭受意外傷害事故，致其身體蒙受傷害
        而致殘廢、死亡或致成本附約賠償項目中所約定之損失
        時，依照本附約的約定，給付保險金」（見原審卷第10
        頁），可知上訴人依約應負之給付義務，係被上訴人於
        系爭意外險附約有效期間內發生保險事故時，負給付一
        定保險金之義務，是以，上訴人所負之契約義務為金錢
        債務，依前開說明，並無民法第246條第1項前段所規範
        給付不能之適用，被上訴人抗辯系爭意外險附約第7條
        賠償金額表第10項約定係以不能之給付為標的而無效云
        云，核屬無據，亦非可採。
  （二）被上訴人因系爭意外事故造成之傷害，是否符合系爭意
        外險附約第7條賠償金額表第10項所載「永久完全及繼
        續性殘廢致被保險人不能從事任何工作或職務，以獲得
        薪酬及利潤，亦不能致力任何事業」之情形，而得據以
        請求上訴人給付殘廢年金？
      1.本件被上訴人於95年12月8日在上班地點發生系爭意外
        事故，致左顱內出血、多處骨折及右臂神經叢損傷等傷
        害，經上訴人核屬暫時完全及繼續性之殘廢，致不能從
        事有關其職業上之任何工作，依系爭意外險附約第7條
        賠償金額表第8項之約定，給付失能星期償金6433元共
        52週之限額予被上訴人等情，有壢新醫院診斷證明書、
        病歷資料、保險金理賠通知書等件在卷可稽（見原審卷
        第12、13、77至95、157頁），且為兩造所不爭執，足
        見被上訴人因系爭意外事故所造成之傷害，確已達暫時
        完全及繼續性殘廢，致不能從事有關其職業上任何工作
        之殘廢程度。又被上訴人主張：其所受之傷害已達系爭
        意外險附約第7條賠償金額表第10項所載之殘廢程度，
        上訴人應依約給付殘廢年金等語，為上訴人所否認，並
        以被上訴人之生理狀況尚能從事輕便類型之工作，顯未
        達永久不能從事任何工作之殘廢程度等語置辯，是被上
        訴人因系爭意外事故所造成之傷害，是否已達意外險附
        約第7條賠償金額表第10項所載之永久完全及繼續性殘
        廢致不能從事任何工作或職務，以獲得薪酬及利潤，亦
        不能致力任何事業之殘廢程度，即為本件審究之重點。
      2.按保險契約之解釋，應探求契約當事人之真意，不得拘
        泥於所用之文字，如有疑義時，以作有利於被保險人之
        解釋為原則，保險法第54條第2項定有明文。查系爭意
        外險附約第7條賠償金額表第10項約定：「永久完全及
        繼續性殘廢致被保險人不能從事任何工作或職務，以獲
        得薪酬及利潤，亦不能致力任何事業」，係以被保險人
        因意外事故造成「永久」完全及繼續性殘廢，致不能從
        事「任何工作或職務」，以獲得薪酬及利潤，亦不能致
        力「任何事業」，為被保險人請求給付殘廢年金之要件
        ，雖未明定以被保險人之自身條件作為判斷標準，然被
        保險人購買保險所欲保障者，既在於分散其因保險事故
        發生致不能從事任何工作或職務，亦不能致力任何事業
        時之風險，則判斷被保險人是否已達上開殘廢程度，自
        應考量被保險人之自身條件，始符合被保險人對於保險
        契約之合理期待。
      3.經查，被上訴人因系爭意外傷害事故受有臂神經叢損傷
        、頸椎椎間盤突出等傷害，經長期持續接受完整復健治
        療，仍無法正常工作，並經桃園縣政府發給中度肢體障
        礙之障礙手冊之事實，有中華民國身心障礙手冊在卷可
        參（見原審卷第169頁），足認被上訴人因系爭意外事
        故所致之傷害，確已符合完全及繼續性殘廢之情形。又
        被上訴人之傷勢是否已達永久不能從事任何工作或職務
        ，以獲得薪酬及利潤，亦不能致力任何事業之殘廢程度
        ，經原審送請長庚醫療財團法人林口長庚紀念醫院鑑定
        之結果，該院函覆稱：「據病歷所載，莊君（即被上訴
        人）經手術治療後，於98年6月26日最近乙次回診時，
        仍有右側臂神經叢損傷併麻痺及神經痛，仍須持續門診
        追蹤治療。依其病況研判，右手臂麻痺及神經痛，醫學
        上完全治癒之機率極低，且恐遺留無力、無法舉高等嚴
        重及顯著之功能障礙，故應僅能從事輕便之工作，如擔
        任客服人員、接聽電話等類型」等語，有該院98年8 月
        28日（98）長庚院法字第0801號函可憑（見原審卷第16
        3頁），足見被上訴人所受傷害完全治癒之機率極低，
        且恐遺留無力、無法舉高等嚴重及顯著之功能障礙，而
        本件被上訴人係39年10月24日出生，學歷為國中肄業，
        自64年間起至95年間止從事水電維修工作，自95年6月
        1日起至95年12月8日止，擔任幼稚園娃娃車駕駛及水電
        維修總務工作乙節，業據被上訴人於原審陳明在卷（見
        原審卷第174頁），且為上訴人所不爭執，則依被上訴
        人之年齡、學歷、智識程度、專業技能，及目前失業率
        仍高之社會現況，暨一般公司對於客服人員、接聽電話
        人員之要求等一切情狀綜合判斷，衡情被上訴人應無受
        僱擔任客服人員、接聽電話等工作類型之可能，再者，
        被上訴人並無專業證照及相當資力，衡情亦無可能從事
        其他非仰賴勞力之輕便工作及致力於任何事業。是以，
        被上訴人確已符合永久完全及繼續性殘廢致不能從事任
        何工作或職務，以獲得薪酬及利潤，亦不能致力任何事
        業之要件，依系爭意外險附約第7條賠償金額表內第10
        項之約定，上訴人依約應於被保險人即被上訴人永久完
        全及繼續性殘廢期間內，每月月底給付年金的12分之1
        。
      4.次按保險人應於要保人或被保險人交齊證明文件後，於
        約定期限內給付賠償金額，無約定期限者，應於接到通
        知後15日內給付之；保險人因可歸責於自己之事由致未
        在前項規定期限內為給付者，應給付遲延利息年利1分
        ，保險法第34條定有明文。經查，系爭意外險附約保險
        金額為85萬7739 元，年金為保險金額之10％，每月應
        給付年金的12分之1即7148元（計算式：857739X10％÷
        12=7148 元，元以下4捨5入），有理賠照會單可佐（見
        原審卷第190頁），且為兩造所不爭執，從而，被上訴
        人請求上訴人給付自96年12月9日起至98年10月8日止22
        個月之年金共計15萬7256元（計算式：7148X22=157256
        ），即屬有據。又本件被上訴人於受領失能星期償金52
        週之限額後，於97年4月16日交齊證件向上訴人申請理
        賠年金，遭上訴人拒絕理賠之事實，有保險金申請書、
        97年7月29日函等件可參（見原審卷第125、126、192頁
        ），且為兩造所不爭執，是被上訴人請求上訴人給付自
        96年12月9日起至97年4月8日止共4個月之年金2萬8592
        元（計算式：7148X4=28592），及自97年5月1日起至清
        償日止，按年息10％計算之利息，自屬有據。另被上訴
        人於起訴時係請求上訴人給付自96年12月9日起至97年
        11 月8日止共11個月之年金，其中自97年4月9日起至97
        年10月8日止共6個月之年金4萬2888元（計算式：7148X
        6=42888），應自起訴狀繕本送達後第16日即97年11月
        15日起算按年息10％計算之利息，自97 年10月9日起至
        97年11月8日止1個月之年金7148元，則應自該月底之翌
        日即97年12月1日起算按年息10％計算之利息。再者，
        被上訴人於98年9月21日追加請求上訴人給付自97年11
        月9日起至98年10月8日止共11個月之年金（見原審卷第
        244至246頁），其中自97年11月9日起至98 年9月8日止
        共10個月之年金7萬1480元（計算式：7148X 10=71480
        ），應自追加訴狀繕本送達後第16日即98年10 月9日起
        算按年息10％計算之利息，而自98年9月9日起至98年10
        月8日止1個月之年金7148元，則應自該月底之翌日即98
        年11月1日起算按年息10％計算之利息。
七、綜上所述，本件被上訴人因系爭意外事故所造成之傷害，業
    已符合永久完全及繼續性殘廢致不能從事任何工作或職務，
    以獲得薪酬及利潤，亦不能致力任何事業之情形，從而，被
    上訴人依系爭意外險附約第7條賠償金額表第10項之約定，
    請求上訴人給付15萬7256元，及其中(1)2萬8592元部分，自
    97年5月1日起至清償日止，按年息10％計算之利息，(2)4萬
    2888元部分，自97年11月15日起至清償日止，按年息10％計
    算之利息，(3)7148元部分，自97年12月1日起至清償日止，
    按年息10％計算之利息，(4)7萬1480元部分，自98年10月9日
    起至清償日止，按年息10％計算之利息，(5)7148元部分，自
    98年11月1日起至清償日止，按年息10％計算之利息，即為
    有理由，應予准許。原審除確定部分外，為被上訴人勝訴之
    判決，並依職權宣告假執行，及依上訴人之聲請為免為假執
    行之宣告，於法並無不合，上訴意旨指摘原判決不當，求予
    廢棄改判，為無理由，應予駁回其上訴。
八、本件事證已臻明確，兩造其餘之攻擊防禦方法及所提之證據
    ，經審酌後認均無礙判決之結果，爰不予一一論述，附此敘
    明。
九、據上論結，本件上訴為無理由，依民事訴訟法第436條之1第
    3項、第449條第1項、第78條，判決如主文。
中    華    民    國    99    年    3     月    31    日
                  民事第二庭    審判長法官  張松鈞
                                      法官  羅郁婷
                                      法官  鍾素鳳
以上正本係照原本作成。
本判決不得上訴。
中    華    民    國    99    年    3     月    31    日
                                    書記官  林玗倩

司法院資訊處製作；財團法人民間司法改革基金會備份。
